【裁判字號】    91,訴,1087
【裁判日期】    920901
【裁判案由】    損害賠償
【裁判全文】
臺灣嘉義地方法院民事判決  九十一年度訴字第一○八七號
    原      告  林振聲即祭祀公業林耀烈之管理人
    訴訟代理人  張雯峰律師
    複  代理人  何永福律師
    被      告  戊○○
                甲○○
                庚○○
    訴訟代理人  丁萬福律師
    被      告  丙○○     住.
                丁○○     住.
                己○○     住.
    兼右二人
    訴訟代理人  乙○○      住台北市○○○路○段二五０巷三六弄四四號二樓
右當事人間損害賠償事件，本院判決如左：
    主      文
原告之訴及假執行之聲請均駁回。
訴訟費用由原告負擔。
    事實及理由
一、本件原告起訴主張：訴外人林長壽侵占原告之金錢新台幣（下同）四千二百八十
    六萬四千一百二十六元，並將上開金錢之一部分，交付明知為侵占所得之金錢之
    被告收受，被告因而犯有收受贓物罪云云，原告爰依侵權行為法則、民法第九百
    四十九條、第九百五十六條（誤載為第九百四十六條）、第七百六十七條及第八
    百一十六條等法律關係提起本訴。並先位聲明：被告應連帶給付原告一百萬元，
    及自起訴狀繕本送達翌日起至清償日止，按年息百分之五計算之法定利息；備位
    聲明：被告應各給付原告十二萬五千元，及自起訴狀繕本送達翌日起至清償日止
    ，按年息百分之五計算之法定利息。
二、被告戊○○、甲○○、庚○○則以：並未收受贓物，原告若主張被告戊○○、甲○○、庚○○收受贓物，自應先負舉證責任，且侵權行為之二年時效亦已消滅等
    語置辯；被告乙○○、己○○、丁○○則以：並未收受贓物，與訴外人林長壽間
    金錢往來係屬借貸關係，且借貸之金額亦均已清償完畢等語置辯；被告丙○○則
    以：並未收受贓物，訴外人林長壽雖曾斷斷續續匯款給伊，惟這些錢是供伊讀書
    所用，且林長壽確實未曾匯有一筆七百萬元之巨款給伊等語置辯。並聲明駁回原
    告之訴及假執行之聲請。
三、按占有物如係盜贓或遺失物，其被害人或遺失人，自被盜或遺失之時起，二年以
    內，得向占有人請求回復其物，民法第九百四十九條定有明文。所謂「盜贓」，
    係以竊盜、搶奪或強盜等行為，所奪取之物而言，其由詐欺或侵占所取得之物，
    均不包括在內。經查：本件原告係主張訴外人林長壽侵占原告金錢，而被告明知
    為侵占所得之金錢仍予收受等情，則依前開說明，被告所收受之財物即非「盜贓
    」，自無民法第九百四十九條之適用，合先敘明。
四、又按當事人主張有利於己之事實者，就其事實有舉證之責任，民事訴訟法第二百
    七十七條前段定有明文。經查：
    （一）本件原告主張被告明知所收受之款項為贓物，竟仍予受收，應成立侵權行
          為，並屬惡意占有，自應有侵權行為法則，及民法第九百五十六條之適用
          云云，然為被告所否認，並以前詞置稱。則依前開說明，本件原告即應就
          被告明知訴外人林長壽所轉帳或匯款之金錢係侵占原告所有而取得之金錢
          之事實負舉證責任。經查：本件原告雖提出台灣嘉義地方法院檢察署對於
          訴外人林長壽侵占原告金錢所為之起訴書、嘉義市第一信用合作主轉帳對
          帳單、匯款金額表及偵訊筆錄等資料為證。惟依原告所提之上揭證據，亦
          僅能證明訴外人林長壽有侵占原告金錢及與家人即被告間有轉帳、匯款之
          事實，卻無法證明被告於收受匯款及轉帳金額時，係出於惡意或不法。原
          告雖主張被告既為訴外人林長壽之家人，關係密切，不可能不知云云，然
          而，依社會生活經驗，每個人對於家人所為之善行即未能全部知情，何況
          ，是家人所為之犯罪行為，再者，訴外人林長壽若真有侵占之犯行，依常
          理，除非係共犯結構，否則應該不會告知家人其所取得之金錢係侵占所得
          才合符情理，則本件被告均抗辯：並未收受贓物等情，因較符合事實，即
          堪採信。又原告亦未能再提出任何證據證明被告於收受金錢時，係出於惡
          意或不法，則原告主張依侵權行為法則，及民法第九百五十六條之法律關
          係，訴請被告返還或賠償，自於法不合。
    （二）原告另主張訴外人林長壽曾提示被告嘉義市政府公文，又被告與林長壽均
          為至親，被告對於林長壽之經濟狀況並不寬裕及曾經賣祭祀公業土地即不
          可能不知悉，加上，短時間內異常之大手筆匯款，被告均不生疑竇，亦與
          通常之經驗法則相違，可見，被告應自悉來自訴外人林長壽所轉帳或匯款
          之金錢係屬原告所有，而為訴外人林長壽所侵占等情，然亦為被告所否認
          。本件原告雖亦有提出訴外人林長壽與被告間確實有金錢轉帳或匯款往來
          之事實資料，然而，誠如原告所言，訴外人林長壽與被告既為家人，帳戶
          內互為金錢往來應屬正常，何況，有關帳戶間之轉帳、匯款之往來之原因
          甚多，或為贈與、買賣、借貸、資金調度或為節稅等等，實難僅以訴外人
          林長壽有匯款或轉帳至被告帳戶內之事實，即認定被告知悉來自訴外人林
          長壽所轉帳或匯款之金錢係屬原告所有，及該金錢係訴外人林長壽所侵占
          取得之事實。而原告亦未能再提出其他證據證明被告所收受之金錢確為自
          己所有，及被告係無權占有等情，則原告欲依民法第七百六十七條請求返
          還，亦屬無據。
    （三）原告又主張如被告抗辯各自無權占有之金錢與其自身金錢混合而不能識別
          ，且依民法第八百一十三條取得所有權，原告爰依民法第八百一十六條規
          定請求償金，亦即請求返還等額之金錢云云。惟查，本件被告自始即否認
          收受贓物，而原告亦未能舉證證明被訴外人林長壽侵占之金錢業與被告之
          金錢相混合之事實，則原告欲依民法第八百一十六條請求被告給付償金，
          自屬無據。
四、從而，本件原告依據侵權行為法則、民法第九百四十九條、第九百五十六條、第
    七百六十七條、第八百一十六條之法律關係，請求被告給付如聲明一、二所示之
    金額及法定利息，均屬無理由，應予駁回。其假執行之聲請，已失所附麗，併駁
    回之。
五、本件事證已臻明確。至於原告聲請調閱嘉義市第一信用合作社有關訴外人林長壽
    帳戶轉入轉出之記錄，因無從為原告有利之認定，自無必要。又其餘兩造攻擊方
    法，不影響本件判決結果，爰不一一論述，併此敘明。
六、據上論結，原告之訴為無理由，依民事訴訟法第七十八條，判決如主文。
中      華      民      國    九十二    年      九      月    一      日
~B臺灣嘉義地方法院民事第二庭
~B    法  官  蕭道隆
右為正本係照原本作成
如對本判決上訴須於判決送達後廿日內向本院提出上訴狀
中      華      民      國    九十二    年      九      月    一     日
~B    書記官  沈育坤


司法院資訊處製作；財團法人民間司法改革基金會備份。
